臺灣臺北地方法院民事判決　　　　　　 96年度簡上字第216號
上　訴　人　乙○○
　　　　　　丙○○
　　　　　　甲○○
共　　　同
訴訟代理人　王中平律師
上　訴　人　丁○○
訴訟代理人　趙建和律師
上列當事人間請求遷讓房屋等事件，兩造對於中華民國96年2月
27日臺灣臺北地方法院臺北簡易庭95年度北簡字第51925號第一
審判決各自提起上訴，本院於中華民國96年8月17日言詞辯論終
結，判決如下：
    主  文
兩造上訴均駁回。
第二審訴訟費用由兩造各自負擔。
    事實及理由
一、本件上訴人乙○○、丙○○、甲○○（下稱上訴人乙○○等
    3人）起訴主張：門牌編號臺北市信義區松山區119巷30號1
    樓房屋原為洪萬所有（民國92年8月28日死亡），上訴人
    乙○○等3人與訴外人洪清來、洪婉庭（原名洪韻絜）及洪
    秋涓為洪萬門之繼承人。嗣上訴人乙○○等3人於93年8月29
    日將上開房屋（店面和浴廁半套約13建坪，下稱系爭租賃物
    ）出租予上訴人丁○○，兩造並簽有房屋租賃契約（下稱系
    爭租約），約定租期自93年9月17日起至95年9月17日止，每
    月租金新臺幣（下同）9萬5,000元，如屆期上訴人丁○○未
    按時遷讓返還租賃物，上訴人乙○○等3人得向上訴人丁○○請求按照租金5倍計算之違約金。後於95年3月17日，上訴
    人乙○○等3人委請律師通知上訴人丁○○期滿不再續租，
    95年6月23日再度發函重申上旨。豈料上訴人丁○○於租約
    期滿後拒不搬遷，顯係無法律上原因受有相當於租金之利益
    ，並使上訴人乙○○等3人受有損害，除應按月給付9萬
    5,000元之損害賠償與不當得利外，另依約應按月給付47萬
    5,00 0元之違約金。爰依系爭租約、不當得利及侵權行為法
    律關係請求上訴人丁○○返還系爭租賃物及自95年9月18日
    起至騰空返還房屋之日止，按月給付上訴人乙○○等3人57
    萬元。
二、上訴人丁○○則以：系爭租賃物係長期旅居日本之上訴人丙○○欲與上訴人丁○○之配偶黃金昌合夥經營成衣批發買賣
    ，而主動與上訴人丁○○洽談承租事宜，上訴人丁○○當初
    不清楚系爭租賃物有無糾紛，乃與丙○○簽訂系爭租約，然
    上訴人丁○○取得系爭租約時，竟發現乙○○及甲○○同為
    出租人，經詢問丙○○後，獲告知係渠等三人繼承系爭租賃
    物，上訴人丁○○不疑有他，即使用系爭租賃物。豈料上訴
    人丁○○於 94 年 6 月 30 日接獲洪清來寄來附有房屋登
    記謄本之存證信函，上訴人丁○○請求上訴人乙○○等 3
    人自行處理其與洪清來間之產權爭議。然上訴人乙○○等 3
    人未能處理，且洪清來又提出洪萬遺囑，上訴人丁○○之
    配偶黃金昌遂於 95 年 4 月 15 日簽署 95 年 9 月 17 日
    為始期之房屋租賃契約書，並於系爭租約租期屆滿時返還系
    爭租賃物予洪清來。雖洪清來未經上訴人乙○○等 3 人授
    權代理受領租賃房屋之返還及簽訂新租約，但洪清來與黃金
    昌簽訂新租約時，渠仍為系爭房屋之公同共有人之一，地位
    與上訴人乙○○等 3 人並無差異，因此，上訴人依洪清來
    所提之遺囑及存證信函而認洪清來係有權代理上訴人乙○○
    等 3 人，應已構成表見代理。又上訴人丁○○已不再占有
    系爭租賃物，且上訴人丙○○更向上訴人丁○○表示無起訴
    之意思，足徵上訴人乙○○等 3 人之起訴並無理由等語置
    辯。
三、原審判令上訴人丁○○應將系爭租賃物騰空返還上訴人乙○○等3人，並應給付自民國95年9月18日起至騰空返還上開房
    屋之日止，按月給付上訴人乙○○等3人2,375元，並駁回上
    訴人乙○○等3人其餘之請求。兩造均對原審判決不服，提
    起上訴，上訴人乙○○等3人並聲明：（一）原判決不利上
    訴人之部分廢棄。（二）廢棄部分被上訴人（按即上訴人丁○○）應自民國95年9月18日起至騰空返還系爭房屋之日止
    ，應再按月給付上訴人新台幣56萬7625元。上訴人丁○○則
    聲明：（一）原審判決不利於上訴人部分廢棄。（二）前項
    廢棄部分請駁回被上訴人乙○○、丙○○、甲○○第一審簡
    易之訴。
四、查上訴人乙○○等3人與洪清來、洪婉庭（原名洪韻絜）及
    洪秋涓於 93 年 2 月 11 日因繼承登記取得洪萬所有之
    系爭租賃物（目前登記為公同共有），迨 93 年 8 月 29
    日，上訴人乙○○等 3 人將之出租予上訴人丁○○，兩造
    並簽有 95 年 9 月 17 日屆期之系爭租約，繼於 95 年 3
    月 17 日委請律師為不再續租通知，惟洪清來已向本院提起
    分割遺產之訴，並於 95 年 4 月間寄發存證信函對上訴人
    丁○○為侵權行為之主張，黃金昌另與洪清來簽訂 95 年 9
    月 17 日至 97 年 9 月 16 日止之房屋租賃契約書等情，
    有建物登記第二類謄本、系爭租約、存證信函、本院 93 年
    訴字第 57 號、臺灣高等法院 95 年家上字第 248 號民事
    判決影本及房屋租賃契約書在卷可證，復為兩造所不爭執自
    堪信為真實。
五、上訴人丁○○雖質疑上訴人丙○○並無起訴之意云云，惟按
    為委任事務之處理，須為法律行為，而該法律行為，依法應
    以文字為之者，其處理權之授與，亦應以文字為之，民法第
    531 條定有明文。本件上訴人乙○○等 3 人主張丙○○概
    括授與母親乙○○及胞姐甲○○處理系爭租約相關事宜之權
    限，有書面聲明在卷可稽，雖上訴人丁○○否認此私文書之
    真正（見原審 96 年 2 月 7 日言詞辯論筆錄第 2 頁），
    惟稽諸上訴人乙○○等 3 人委任之訴訟代理人王中平律師
    於原審表示：「上訴人乙○○等 3 人丙○○在我面前在原
    證六上面簽署，確定她有起訴的意思，願負刑事責任」及原
    審另一名訴訟代理人余敏長律師陳稱：「我在接受丙○○的
    委任時，已經知悉上訴人丁○○對她的起訴已有爭執，所以
    請上訴人乙○○等 3 人甲○○打電話去日本和她本人確認
    。」（見上開筆錄第 1、2 頁），足見丙○○有提起本件訴
    訟意思之情應屬非虛。另參諸上訴人丁○○自承與丙○○簽
    訂系爭租約等語（見原審上訴人丁○○答辯狀第 2 頁），
    可認系爭租約上丙○○印文為真正，應係丙○○使用或授權
    使用之印章蓋印而來，而核諸余敏長律師所提委任狀（附於
    上開筆錄後）上「丙○○」印文與系爭租約上「丙○○」之
    印文，其字體、型態及大小均大致相符，是此委任狀經丙○○授權出具之情即堪認定。再上訴人乙○○等 3 人之訴訟
    代理人王中平律師於二審準備程序期日並另提出經我國台北
    駐日經濟文化代表處橫濱分處認證之上訴人丙○○授權上訴
    人甲○○就系爭租賃物全權行使權利之授權書為證，是上訴
    人丁○○一再質疑上訴人丙○○就本件無起訴意思，但迄未
    為任何舉證，其空言否認即無依據，自不可取。
六、上訴人丁○○另辯稱已將系爭租賃物返還予洪清來，不再占
    有系爭租賃物，縱認洪清來無受領返還之代理權，然因洪清
    來仍為系爭房屋之公同共有人之一，地位與上訴人乙○○等
    3 人無異，依洪清來所提之遺囑及存證信函而認洪清來係有
    權代理上訴人乙○○等 3 人，應已構成表見代理云云。惟
    查，無論是「直接代理」或是「間接代理」，必須係該人以
    代理人自居，始有可能成立表見代理，而使法律效力及於被
    代理之「本人」。本件洪清來從兩造締結系爭租約開始，本
    即非上訴人乙○○等 3 人授權處理系爭租約相關事宜之代
    理人，此為上訴人丁○○所明知，而依洪清來所發之存證信
    函內容及所提出之遺囑，其內容均係洪清來本人以其為系爭
    租賃物共有人自居，提及上訴人丁○○應與其本人簽訂租約
    支付費用，其內容完全未提及係代上訴人乙○○等向上訴人
    丁○○請求返還，參諸前揭說明，此種情形顯無任何「代理
    」或「表見代理」法律關係之適用，上訴人丁○○聲請訊問
    證人洪清來即顯無必要。又洪清來既非上訴人乙○○等 3
    人就系爭租約之代理人，上訴人丁○○之夫與洪清來縱有另
    外訂立租約之情事，該等租約亦無法阻卻上訴人丁○○違約
    及未返還系爭租賃物予上訴人乙○○等 3 人之事實，是縱
    使上訴人丁○○所稱洪清來發函請求返還之情屬實，上訴人
    丁○○之夫黃金昌與洪清來另訂之租約，對上訴人乙○○等
    3 人自無任何效力可言。又按「公同共有人之一人或數人，
    未經全體共有人之同意，出賣公同共有物，其買賣契約，在
    締約當事人間非不受其拘束，即對其他公同共有人，亦非絕
    對無效」（最高法院 78 年度台上字第 2170 號裁判參照）
    。本件上訴人乙○○等 3 人未徵得洪清來之同意即與上訴
    人丁○○簽訂系爭租約，然此租賃契約僅係對未同意締約之
    公同共有人不生效力，對於締約對造即上訴人丁○○仍然有
    效，上訴人乙○○等 3 人自得以系爭租約請求上訴人丁○○履行系爭租約上之義務。而依系爭租約第 6 條約定：「
    乙方（即上訴人丁○○）於租期屆滿時，除經甲方同意繼續
    出租外，應即日將租賃房屋誠心按照原狀遷空交還甲方（即
    上訴人乙○○等 3 人）」，故上訴人丁○○就系爭租賃物
    仍有騰空返還義務至明。上訴人丁○○主張其已將租賃物返
    還予洪清來並由其夫黃金昌與洪清來訂立租約云云，揆諸前
    開說明，對於上訴人丁○○應負之違約責任及返還義務並無
    影響，上訴人乙○○等 3 人訴請上訴人丁○○騰空返還系
    爭租賃物，即有理由，應予准許。
七、按依系爭租約第 6 條後段約定：「乙方……如不即時遷讓
    交還房屋時，甲方每月得向乙方請求按照租金 5 倍之違約
    金至遷讓完了之日止」，上訴人丁○○固應給付違約金，但
    約定之違約金額過高者，為衡平正義起見，法院得減至相當
    之數額，此為民法第 252 條所明定。又契約當事人約定之
    違約金是否過高，應依一般客觀之事實、社會經濟狀況、當
    事人實際上所受損害及債務人如能如期履行債務時，債權人
    可享受之一切利益（消極損害、預期利益等）為衡量標準。
    本院審酌上訴人丁○○因系爭租賃物之繼承糾紛始將系爭租
    賃物交還予洪清來，上訴人丁○○未依約履行遷讓返還系爭
    租賃物義務，以及上訴人乙○○等 3 人所受積極損害及所
    失之預期利益僅為按隱藏性應有不分比例計算之租金收入與
    此部分租金轉投資之收益，以及目前景氣係處於微利及經濟
    不景氣年代，銀行存放款利率偏低，上訴人乙○○等 3 人
    所受損害難謂重大等情，認為上訴人乙○○等 3 人請求上
    訴人丁○○按月以租金5倍計算之違約金，尚屬過高，應予
    酌減。認按月給付2,375元為適當（系爭租賃物之公同共有
    人6人，上訴人乙○○等3人有3人，潛在之應有部分比例為2
    分之1，95,000元租金/月×0.5×12個月×年息5%÷12個月
    ），故上訴人乙○○等3人請求上訴人丁○○自系爭租約租
    期屆滿之翌日即95年9月18日起至騰空返還系爭租賃物之日
    止，按月給付2,375元，為有理由，應予准許。逾此部分之
    請求，則無理由，應予駁回。又上訴人乙○○等3人雖另以
    系爭租賃物係處五分埔夜市中，營業利益極佳，故原審將違
    約金核減為2千餘元並不合理云云。惟查，本件違約金之性
    質與應審酌之情狀業已如前所述，其與無權占有使用他人之
    物所生相當於租金之損害並不相同，上訴人乙○○等3人之
    上訴意旨顯未斟酌前開兩者之區別，以及由於上訴人丁○○
    尚須另與其他共有人締約另支付使用費用等情，故而上訴人
    乙○○等3人此部分上訴理由即不可採。
八、次按民法第 179 條前段規定，無法律上之原因而受利益，
    致他人受損害者，應返還其利益。又判斷是否該當上開不當
    得利之成立要件時，應以『權益歸屬說』為標準，亦即欠缺
    法律上原因而違反權益歸屬對象取得其利益者，即應對該對
    象成立不當得利。若為惡意占有他人之物之無權占有人，依
    民法第 952 條之反面解釋，其對他人之物並無使用收益權
    能，即欠缺權益歸屬內容，自不得依不當得利之法則，請求
    占有該物之第三人返還該使用占有物所受之利益（最高法院
    94 年度台再字第 39 號裁判意旨參照），又公同共有物如
    因遭他人無權占有使用，其所生之不當得利請求權或侵權行
    為請求權，在性質上仍屬公同共有之權利，公同共有人縱經
    全體公同共有人同意而起訴，於聲明中仍應請求將該不當得
    利返還予公同共有人全體，始屬合法。是揆諸前開說明，本
    件上訴人乙○○等3人未徵得包含洪清來在內之全體公同共
    有人同意，自不得享有系爭租賃物全部之租金收益，縱認上
    訴人丁○○對上訴人乙○○等3人已無占用系爭租賃物之權
    源，上訴人乙○○等3人仍不得依不當得利及侵權行為法律
    關係請求返還予自己，仍應請求返還予公同共有人全體。故
    而上訴人乙○○等3人就此部分之請求並無理由，應予駁回
    。
九、綜前所述，上訴人乙○○等3人依據系爭租約，請求上訴人
    丁○○應將系爭租賃物騰空返還上訴人乙○○等3人，並應
    給付自民國95年9月18日起至騰空返還上開房屋之日止，按
    月給付上訴人乙○○等3人違約金2,375元部分為有理由，應
    予准許。逾此部分之請求即無理由，應予駁回。原審為如上
    內容之判決，並以本件係就民事訴訟法第427 條訴訟適用簡
    易程序所為上訴人丁○○敗訴之判決，依同法第389條第1項
    第3款規定，應依職權宣告假執行，且同時依同法第392條第
    2項規定，依職權宣告上訴人丁○○如預供擔保，得免為假
    執行，經核並無違誤。兩造各就其敗訴部分上訴，指摘原判
    決不當，求予廢棄改判，為無理由，應駁回其上訴。
十、本件之事實及法律關係已臻明確，兩造之其餘主張陳述及攻
    擊防禦方法，對判決之結果無影響，爰不一一加以論述，附
    此敘明。
十一、據上論結，本件兩造之上訴均無理由，依民事訴訟法第
      436 條之1第3項、第449條第1項、第78條，判決如主文。
中　　華　　民　　國　　 96 　　年　　 8 　　月　 28  日
                民事第一庭    審判長法　官　陳邦豪
                 　　　　　　　　　 法　官　傅中樂
                                    法  官  朱漢寶
以上正本係照原本作成。
本件當事人須以本判決適用法律顯有錯誤為上訴理由時，始得於
本判決送達後二十日內向本院提出上訴狀，如已於本判決宣示後
送達前提起上訴者，應於判決送達後十日內補具上訴理由（均按
他造當事人之人數附繕本），並經本院許可後方得上訴最高法院
。
中　　華　　民　　國　　 96 　　年　　 8 　　月　 28  日
                     　             書記官　陳彥樺
